ACORDAO-COMPLETO-2478525

ACÓRDÃO 1541/2021 ATA 24/2021 - PLENÁRIO

VISTOS, relatados e discutidos estes autos de Representação formulada pela Selog em cumprimento ao subitem 9.3 do Acórdão 866/2020-TCU-Plenário, proferido nos autos do TC-Processo 022.053/2019-0, destinada à apuração de possíveis irregularidades praticadas no âmbito do projeto "Van dos Direitos" promovido pelo Ministério da Mulher, da Família e dos Direitos Humanos (MMFDH) ,
ACORDAM os Ministros do Tribunal de Contas da União, reunidos em sessão do Plenário, ante as razões expostas pelo Relator, em:
9.1. dar ciência ao Ministério da Mulher, da Família e dos Direitos Humanos (MMFDH) , com fundamento no art. 9º, inciso I, da Resolução/TCU 315/2020, sobre as seguintes ocorrências, identificadas no projeto "Van dos Direitos" e no Pregão Eletrônico 8/2018, para que sejam adotadas medidas internas com vistas à prevenção de outras ocorrências semelhantes:
9.1.1. ausência de instrumento formal acomodando a demanda de aquisição das vans, uma vez que as conversações sobre o projeto "Van dos Direitos" não observaram os canais institucionais, e de estudos técnicos preliminares que considerassem a real necessidade dos donatários e o possível impacto das doações para as Defensorias Públicas no que tange às despesas com manutenção e custeio, em afronta ao princípio do planejamento;
9.1.2. demandas referentes aos Contratos 50/2018, 14/2019, 16/2019 e 23/2019 não precedidas das devidas Ordens de Fornecimento, contrariando o subitem 12.1 do Termo de Referência do Pregão Eletrônico 8/2018;
9.1.3. inércia do Ministério na gestão dos Contratos 50/2018, 14/2019 e 16/2019, cujas vigências expiraram sem que qualquer das vans neles previstas fosse formalmente entregue aos beneficiários, caracterizando inobservância ao dever de acompanhar e fiscalizar a execução de contratos, conforme estabelecido no art. 67, caput, da Lei 8.666/1993;
9.1.4. inconsistências dos dados registrados no Sistema Integrado de Gestão gerenciado pela Secretaria de Direitos Humanos (SIGSDH) , em afronta ao princípio da transparência, com prejuízos à gestão e ao controle das contratações públicas;
9.2. dar ciência deste Acórdão ao MMFDH; e
9.3. arquivar os presentes autos, nos termos do art. 169, inciso III, do Regimento Interno do TCU.

Representação sobre possíveis irregularidades na aquisição de veículos no âmbito do projeto "Van dos Direitos".

Ministério da Mulher, da Família e dos Direitos Humanos (MMFDH).

3. Interessado: Tribunal de Contas da União.

13.1. Ministros presentes: Ana Arraes (Presidente), Walton Alencar Rodrigues, Benjamin Zymler, Aroldo Cedraz, Raimundo Carreiro, Bruno Dantas, Vital do Rêgo e Jorge Oliveira.
13.2. Ministros-Substitutos presentes: Augusto Sherman Cavalcanti (Relator), Marcos Bemquerer Costa e Weder de Oliveira.

AUGUSTO SHERMAN

Adoto como relatório a instrução elaborada pela Selog (peça 34) , transcrita a seguir, a qual recebeu a aprovação dos dirigentes daquela unidade técnica.
" (...) 
	B. Histórico

	1.	Cuida-se de representação autuada em cumprimento ao subitem 9.3 do Acórdão 866/2020-TCU-Plenário (peça 1) , Relator Augusto Sherman Cavalcanti, proferido no âmbito do TC Processo 022.053/2019-0, que determinou à Selog que autuasse processos que tratassem de aquisições de veículos realizadas pelo MMFDH destinadas aos Conselhos Tutelares, às Centrais de Intérpretes de Libra (CIL) , aos Conselhos dos Direitos da Pessoa Idosa e ao projeto "Van dos Direitos".
2.	Os presentes autos tratam especificamente das aquisições destinadas ao projeto "Van dos Direitos", analisadas nos parágrafos 190-196 do Relatório de Fiscalização produzido no TC Processo 022.053/2019-0 (peça 4, p. 30-31) . Na instrução precedente (peça 15) , foram identificadas inconsistências entre dados registrados no Sistema Integrado de Gestão gerenciado pela Secretaria de Direitos Humanos (SIGSDH) e elementos de processos administrativos constantes do Sistema Eletrônico de Informações (SEI!) do MMFDH, o que motivou a oitiva e a diligência do órgão, para obtenção de esclarecimentos e elementos necessários ao prosseguimento da análise.
3.	Promovidas a oitiva e diligência, passa-se a analisar as respostas apresentadas.

	C. Histórico de Comunicações

	Despacho do Diretor (Delegação de Competência) 
	Peça 16
	9/9/2020

	Ofícios Encaminhados pelo TCU

	Ao órgão
	Ofício 53514/2020-TCU/Seproc, de 28/9/2020.

	D. Documentos Apresentados em Resposta à Oitiva

	Pela Unidade Jurisdicionada

	Ofício 244/2020/AECI/MMFDH, de 14/10/2020 (peça 19) ;
Ofício 1152/2020/GAB.SE/SE/MMFDH, de 14/10/2020 (peça 20) ;
Despacho 658/2020/CGL/SOAD/SE/MMFDH, de 1º/11/2020 (peça 21) ;
Cópia de Ordens de Fornecimento (peça 22) ;
Cópia de consultas realizadas no Siafi (peças 23 e 24) ;
Nota Técnica 19/2020/CCGA/CGL/SOAD/SE/MMFDH, de 8/10/2020 (peça 25) ;
Ofício 2988/2020/GAB.SNPG/SNPG/MMFDH, de 9/10/2020 (peça 26) ;
Ofício 603/2020/COAPR/GAB.SNPG/SNPG/MMFDH, de 9/10/2020 (peça 27) .

	E. Exame Técnico

	Item 'a': divergência entre o total de vans previstas nos Contratos 50/2018, 14/2019, 16/2019 e 23/2019, vinte unidades, e as doações registrada no SIGSDH, 24 unidades;
Manifestação da Unidade Jurisdicionada sobre os indícios de irregularidades:
4.	Por meio da Nota Técnica 19/2020/CCGA/CGL/SOAD/SE/MMFDH (peça 25) , de 8/10/2020, a Coordenação de Contratos e Gestão de Atas apresentou as seguintes informações:
	a) os contratos 50/2018, 14/2019, 16/2019 e 23/2019, celebrados com a empresa FCA - Fiat Chrysler Automóveis Brasil Ltda., CNPJ 16.701.716/0001-56, tiveram por objeto a aquisição de doze, três, uma e quatro vans, respectivamente (p. 1) ;
	b) até a data da manifestação (8/10/2020) , os contratos não possuíam termos aditivos de acréscimo ou de prorrogação (p. 1) ;
	c) realizaram-se exames e pesquisas processuais no SEI!, no SIGSDH e em dossiês de informações apresentados pela área finalística e financeira (p. 2) ;
	d) foram localizadas seis Ordens de Fornecimento (OF) no SIGSDH (p. 2) :
	CONTRATO
	ORDEM DE FORNECIMENTO
	QUANTIDADE

	50/2018
	268/SNPG/VANS
	12

	50/2018
	278/SNPG/VANS
	12

	14/2019
	269/SNPG/VANS
	3

	16/2019
	285/SNPG/VANS
	1

	23/2019
	279/SNPG/VANS
	3

	23/2019
	362/SNPG/VANS
	4

			TOTAL = 35

	e) houve análise no processo matriz da contratação (00135.201292/2018-16) e no processo da execução dos contratos (00135.217752/2019-09) , identificando-se incompatibilidades em relação a informações registradas no SIGSDH, demonstrando clara fragilidade sistêmica (p. 2) ;
	f) constatou-se que as OFs 268 e 269/SNPG/Vans foram substituídas pelas OFs 278 e 279/SNPG/Vans, respectivamente (p. 2) ;
	g) a OF 286/SNPG/Vans, referente ao Contrato 16/2019, e a OF 291/SNPG/Vans, alusiva ao Contrato 23/2019, mencionadas no Ofício 53514/2020-TCU/Seproc, foram emitidas a título de teste e não possuem validade (p. 2) ;
	h) foram identificadas oito OFs, abaixo relacionadas, mas apenas quatro estavam vigentes, totalizando demanda de vinte vans:
	CONTRATO
	ORDEM DE FORNECIMENTO
	QUANTIDADE
	SITUAÇÃO

	50/2018
	268/SNPG/Vans
	12
	Cancelada

	14/2019
	269/SNPG/Vans
	3
	Cancelada

	50/2018
	278/SNPG/Vans
	12
	Vigente

	14/2019
	279/SNPG/Vans
	3
	Vigente

	23/2019
	291/SNPG/Vans
	4
	Teste SIGSDH

	16/2019
	286/SNPG/Vans
	4
	Teste SIGSDH

	16/2019
	285/SNPG/Vans
	1
	Vigente

	23/2019
	362/SNPG/Vans
	4
	Vigente

	i) houve erro sistêmico na geração de OFs, bem como cancelamentos sem registro, levando à dubiedade de informações, induzindo o órgão de controle a inferir que o quantitativo adquirido teria sido maior que o contratado (p. 3) .
5.	A Coordenação de Acompanhamento de Programas, por meio do Ofício 603/2020/COAPR/GAB.SNPG/SNPG/MMFDH (peça 27) , de 9/10/2020, informou que:
	a) em 3/9/2020, quando o SIGSDH foi consultado, o sistema estava passando por ajustes e duplicou informações lá registradas (p. 1) ;
	b) foram geradas quatro OFs para aquisição de vinte unidades, instrumentalizadas no processo SEI! 00135.217752/2019-09, vinculado ao processo 00135.201292/2018-16 (p. 1) :
OF 278/SNPG/Vans, referente ao Contrato 50/2018, com previsão de aquisição de doze veículos, destinados às Defensorias Públicas do Ceará (um veículo) , de Goiás (dois veículos) , de Santa Catarina (um veículo) , do Mato Grosso (um veículo) , do Rio de Janeiro (um veículo) , do Rio Grande do Norte (um veículo) , de Roraima (dois veículos) , do Mato Grosso do Sul (dois veículos) e do Acre (um veículo) ;
OF 279/SNPG/Vans, referente ao Contrato 14/2019, com previsão de aquisição de três veículos, destinados às Defensorias Públicas de São Paulo (um veículo) , do Maranhão (um veículo) e do Piauí (um veículo) ;
OF 285/SNPG/Vans, referente ao Contrato 16/2019, com previsão de um veículo, destinado à Defensoria Pública de Rondônia;
OF 362/SNPG/Vans, referente ao Contrato 23/2018, com previsão de quatro veículos, destinados às Defensorias Públicas da Paraíba (três veículos) e do Rio de Janeiro (um veículo) ;
	c) as quatro vans excedentes visualizadas em consulta realizada pelo Tribunal dizem respeito à duplicação de OFs no SIGSDH (p. 2) .
Análise:
6.	Informações prestadas pelo órgão indicam que a divergência identificada no quantitativo de vans adquiridas foi decorrência de inconsistências dos dados registrados no SIGSDH. O órgão destacou que, das oito OFs por ele identificadas, apenas quatro deveriam ser consideradas, uma vez que duas haviam sido canceladas e outras duas emitidas a título de teste. Inconsistências nos dados registrados no SIGSDH já haviam sido constatadas em outros projetos conduzidos pelo MMFDH, conforme instruções produzidas no âmbito do TC Processo 022.053/2019-0.
7.	Nas análises promovidas pelo Tribunal neste e em outros projetos conduzidos pelo MMFDH, os dados inconsistentes registrados no SIGSDH suscitaram diversas dúvidas e resultaram em questionamentos dirigidos à unidade jurisdicionada. Depreende-se das respostas apresentadas pelo órgão que os próprios servidores tiveram dificuldade em levantar as informações corretas, tendo de recorrer a "exames e pesquisas processuais no SEI, aplicações de filtros no SIGSDH e dossiês de informações apresentados pela área finalística e financeira" (peça 25, p. 2) .
8.	A utilização de sistemas computadorizados tem por finalidade apoiar a Administração, fornecendo, tempestivamente, informações que irão subsidiar a atuação do gestor. Tal premissa, entretanto, depende da alimentação do sistema com dados corretos, idôneos, que reflitam a realidade. No caso, foram identificados inúmeros erros nos registros do SIGSDH, que confundiram até mesmo os próprios gestores, gerando efeitos inversos aos que se esperam obter com a implementação de sistemas de informações gerenciais, com visíveis prejuízos não apenas à gestão da unidade jurisdicionada, mas também à atuação dos órgãos de controle, que necessitam alocar seus escassos recursos na obtenção de informações fidedignas que deveriam estar prontamente disponíveis mediante simples consultas aos registros do sistema de informações.
Item 'b': previsão de fornecimento de uma e quatro vans nas Ordens de Fornecimento 285/SNPG/Vans e 286/SNPG/Vans, respectivamente, atribuídas no SIGSDH ao Contrato 16/2019, extrapolando o quantitativo previsto no referido ajuste (uma van) ;
Item 'c': previsão de fornecimento de três e quatro vans nas Ordens de Fornecimento 279/SNPG/Vans e 291/SNPG/Vans, respectivamente, atribuídas no SIGSDH ao Contrato 23/2019, extrapolando as quatro unidades previstas no referido ajuste;
Item 'd': ausência de Ordem de Fornecimento registrada no SIGSDH relativa ao Contrato 14/2019, que previa a aquisição de três vans;
Manifestação da Unidade Jurisdicionada sobre os indícios de irregularidades:
9.	Na Nota Técnica 19/2020/CCGA/CGL/SOAD/SE/MMFDH (peça 25, p. 2) , de 8/10/2020, a Coordenação de Contratos e Gestão de Atas informou que, embora a OF 279/SNPG/Vans estivesse, no SIGSDH, vinculada ao Contrato 23/2019, análise processual identificou que ela pertencia ao Contrato 14/2019.
10.	O Ofício 603/2020/COAPR/GAB.SNPG/SNPG/MMFDH (peça 27) , de 9/10/2020, elaborado pela Coordenação de Acompanhamento de Programas, apresentou as seguintes informações:
	a) a OF 285/SNPG/Vans, vinculada ao Contrato 16/2019, está cadastrada corretamente (p. 2) ;
	b) as OFs 286 e 291/SNPG/Vans foram cadastradas apenas como "teste" no sistema SIGSDH (p. 2) ;
	c) na vigência dos contratos, o SIGSDH ficou sem manutenção por determinado período e apresentou várias inconsistências (p. 2) ;
	d) na consulta realizada pelo TCU, em 3/9/2020, as OFs 286 e 291 constavam com a situação "em processamento" porque a funcionalidade estava em teste (p. 2) ;
	e) à época, o sistema não permitia o cadastramento de OF com destinação de três vans para o mesmo beneficiário (estado da Paraíba) oriundas de emendas de parlamentares diferentes, hipótese que não estava parametrizada (p. 2) ;
	f) o ajuste dos parâmetros foi solicitado e os testes para avaliar se a funcionalidade estava a contento estavam sendo realizados (p. 2) ;
	g) a consulta realizada pelo TCU identificou OFs criada no aplicativo SIGSDH, mas não confirmadas no âmbito do projeto "Van dos Direitos" (p. 2) .
Análise:
11.	Assim como verificado na análise do item 'a' da oitiva, os questionamentos contidos nos quesitos 'b', 'c' e 'd' da oitiva também se referem a inconsistências em dados registrados no SIGSDH. Pesquisa realizada em 23/4/2021 no mencionado sistema indicou que os dados foram retificados e estão condizentes com as informações prestadas pelo órgão.
Item 'e': a justifique a situação de registro das doações no SIGSDH, uma vez que, apesar do término da vigência original dos Contratos 50/2018 e 14/2019, que expiraram em 27/12/2019 e 30/5/2020, nenhuma van relacionada ao projeto "Van dos Direitos" teria sido entregue ao destinatário, informando as medidas adotadas pelo órgão com vistas à concretização das doações das vans às entidades beneficiárias e ao pagamento dos veículos fornecidos à empresa contratada;
Manifestação da Unidade Jurisdicionada sobre os indícios de irregularidades:
12.	O Ofício 2988/2020/GAB.SNPG/SNPG/MMFDH (peça 26) , de 9/10/2020, da Secretaria Nacional de Proteção Global, contém as seguintes informações:
	a) houve espera na efetivação das entregas devido à autuação de processo realizada pelo TCU no primeiro semestre [de 2020] e à necessidade de instruir os processos com as devidas formalidades e estudos técnicos, em cumprimento às determinações do referido órgão de controle (vide processo 00135.217752/2019-09) (p. 1) ;
	b) com a chegada do período eleitoral, as entregas foram suspensas (p. 1) ;
	c) os acordos de cooperação e os termos de doação de quinze vans já estão preparados no processo SEI 00135.217752/2019-09 e os veículos encontram-se nos pátios das concessionárias, aguardando o término do defeso eleitoral (p. 1) ;
	d) outras cinco vans já têm OF efetivada e comunicada ao fornecedor, estando no prazo de noventa dias para entrega (p. 1) .
Análise:
13.	Segundo o subitem 12.1 do Termo de Referência do PE 8/2018, "a demanda do objeto dar-se-á por Ordem de Fornecimento (OF) , que conterá todos os dados necessários da empresa contratada e dos produtos a serem fornecidos" (peça 6, p. 5) . O subitem seguinte (12.2) estabelece prazo de entrega de, no máximo, noventa dias corridos, contado do recebimento da OF, na concessionária autorizada e localizada nas proximidades do município indicado pela Secretaria Nacional de Cidadania (SNC) .
14.	Do instrumento convocatório extrai-se que a demanda teria início com a emissão da OF, documento que deveria relacionar os beneficiários das doações, de modo a permitir o adequado planejamento não só do órgão contratante, mas também do ente beneficiário da doação e da empresa fornecedora, de forma a viabilizar o cumprimento do prazo de noventa dias fixado no Termo de Referência.
15.	Constatou-se, entretanto, que as aquisições realizadas a partir da ARP decorrente do PE 8/2018 não seguiram a forma preconizada no instrumento convocatório, fator que, certamente, prejudicou o adequado andamento da execução contratual, tanto que, conforme informações prestadas pelo órgão, em 9/10/2020, quase dois anos após a assinatura do primeiro ajuste (Contrato 50/2018) , nenhuma van havia sido entregue.
16.	Conforme se depreende do e-mail constante do documento 0865239 do Processo SEI! 00135.201292/2018-16 (peça 30) , de 18/7/2019, os Contratos 50/2018 e 14/2019, de 28/12/2018 e 31/5/2019, respectivamente, foram assinados sem as OFs previstas no instrumento convocatório.
	A partir da emissão das "ordens de fornecimento", a empresa Fiat Chrysler Automóveis Brasil Ltda, enviará dentro do prazo estabelecido, os veículos para os municípios recebedores. Por isso, alerto a necessidade de que todas as etapas operacionais estejam prontas antes da liberação do fornecimento. Lembrando que esta era a conduta que vinha sendo efetuada anteriormente. Caso as autoridades superiores achem conveniente e oportuno emitir as "ordens de fornecimento" antes dos procedimentos operacionais relacionados, a sua área poderá, alternativamente, efetuar a liberação do provimento via sistema SEI.
	Por fim, informo que, objetivando não atrasar a entrega, conversei com o Sr. Moacir Ribeiro, representante da Fiat, para que, antes que a ordem de fornecimento seja liberada, eles providenciem junto a empresa Greencar a adaptação dos 15 veículos que iremos doar.
17.	Conforme comprova mensagem eletrônica enviada pelo órgão à empresa contratada (peça 31) , as OFs 268 e 269/SNPG/Vans somente foram emitidas em 24/9/2019 e posteriormente substituídas pelas OFs 278 e 279/SNPG/Vans, em 6/11/2019.
18.	As OFs 285 e 362/SNPG/Vans relativas aos Contratos 16/2019, de 1/11/2019, e 23/2019, de 11/11/2019, também foram emitidas bem depois da formalização dos ajustes, em 5/8/2020 e 14/9/2020, respectivamente.
19.	Quanto à vigência, identificou-se que os Contratos 50/2018, 14/2019 e 16/2019 expiraram em 27/12/2019, 30/5/2020 e 31/10/2020 e nenhuma van foi entregue ao destinatário durante a vigência desses ajustes. Apenas o Contrato 23/2020 foi formalmente estendido até 10/11/2021.
20.	Embora boa parte dos destinatários das vans já estivesse definida, até porque as contratações foram realizadas majoritariamente com recursos oriundos de emendas parlamentares que já indicavam a Defensoria Pública que seria contemplada, as tratativas referentes às doações somente foram realizadas após a formalização da contratação. Veja-se que os Contratos 50/2018 e 14/2019 foram firmados quando sequer havia minuta do Acordo de Cooperação Técnica aprovada pela Consultoria Jurídica do órgão (Documento 1276524 - Processo SEI! 00135.217752/2019-09) , cuja análise ocorreu somente em 27/7/2020 (peça 32) , sete meses após a data de assinatura do primeiro ajuste.
21.	As ocorrências acima evidenciam problemas na gestão do projeto "Van dos Direitos" que contribuíram fortemente para a morosidade na entrega do objeto. Para viabilizar o cumprimento do prazo de noventa dias corridos previsto no Termo de Referência, presume-se que todas as tratativas entre doador e donatário sejam prévias à emissão da demanda (da OF, segundo o subitem 12.1 do TR) , permitindo a todos os envolvidos no projeto, doador, donatário e fornecedor, exercerem suas incumbências de forma tempestiva. Nesse contexto, o planejamento adequado, com estabelecimento de etapas e requisitos clara e previamente definidos, mitigaria as intercorrências observadas neste processo.
22.	Se o prazo de noventa dias para a entrega do objeto tivesse sido cumprido nos contratos firmados a partir do PE 8/2018, a prestação de serviços à população por meio das vans poderia ter se iniciado ainda no primeiro semestre de 2019, com antecedência de ao menos dois anos em relação às primeiras autorizações de retirada de vans emitidas pelo órgão, em favor das Defensorias Públicas de Goiás e do Mato Grosso do Sul, duas unidades cada (peça 33) .
23.	Com vistas a evitar que falhas similares voltem a ocorrer, como encaminhamento, sugere-se que o órgão seja cientificado sobre as ocorrências identificadas nesta representação.
Item 'f': justifique a destinação de seis vans à Defensoria Pública do Estado da Paraíba, conforme dados registrados no SIGSDH, indicando uma possível distorção na distribuição dos veículos, com possíveis reflexos na efetividade da política pública que se busca promover com a implementação do Projeto "Van dos Direitos";
Manifestação da Unidade Jurisdicionada sobre os indícios de irregularidades:
24.	Na Nota Técnica 19/2020/CCGA/CGL/SOAD/SE/MMFDH (peça 25, p. 2) , a Coordenação de Contratos e Gestão de Atas informou ter localizado no SIGSDH apenas três veículos destinados à Defensoria Pública do Estado da Paraíba, constantes da OF 362/SNPG/Vans.
25.	O Ofício 603/2020/COAPR/GAB.SNPG/SNPG/MMFDH (peça 27, p. 3) , elaborado pela Coordenação de Acompanhamento de Programas, indicou que as OFs cadastradas no SIGSDH não espelhavam a realidade, já que a OF 291/SNPG/Vans era apenas de "teste". Acrescenta que a OF 362/SNPG/Vans foi gerada para atendimento ao Contrato 23/2019, com previsão de aquisição de quatro vans, três delas destinadas ao estado da Paraíba.
Análise:
26.	As informações prestadas pela unidade jurisdicionada indicaram que três vans, e não seis, serão doadas ao estado da Paraíba, uma vez que a OF 291/SNPG/Vans foi inserida indevidamente no SIGSDH em teste realizado pelo órgão.
Item 'g': informe eventuais medidas adotadas pelo órgão, na condição de promotor do projeto "Van dos Direitos", com vistas a distribuir as doações de forma a proporcionar à ação a maior efetividade possível, em âmbito nacional;
Manifestação da Unidade Jurisdicionada:
27.	a Secretaria Nacional de Proteção Global, no Ofício 2988/2020/GAB.SNPG/SNPG/MMFDH (peça 26) , de 9/10/2020, informou que:
	a) a Secretaria Nacional de Proteção Global instruiu os processos de fornecimento das vans com as devidas justificativas e manifestação de aceite das defensorias beneficiárias;
	b) com vistas a proporcionar maior eficiência ao projeto, foi publicado o Decreto 10.509, de 6/10/2020, que "institui o Programa de Equipagem e de Modernização da Infraestrutura dos Órgãos, das Entidades e das Instâncias Colegiadas de Promoção e de Defesa dos Direitos Humanos - Pró-DH", normativo que estabeleceu regras para garantir a efetividade das doações em questão.
Análise:
28.	O art. 8º do Decreto 10.509/2020, abaixo reproduzido, estabelece os critérios a serem observados nas doações realizadas a partir do "Programa de Equipagem e de Modernização da Infraestrutura dos Órgãos, das Entidades e das Instâncias Colegiadas de Promoção e de Defesa dos Direitos Humanos" (Pró-DH) .
Art. 8º As doações para os órgãos, as entidades e das instâncias colegiadas habilitados priorizarão, na seguinte ordem, os participantes:
I - situados em Estados ou Municípios em situação de emergência ou em estado de calamidade pública, reconhecido pelo Sistema Nacional de Proteção e Defesa Civil, nos termos do disposto no Decreto nº 7.257, de 4 de agosto de 2010, e decretado pela autoridade competente;
II - situados em Municípios que registraram os índices mais elevados de violação dos direitos a que se refere o art. 1º, de acordo com os dados oficiais dos Poderes Públicos;
III - situados em Municípios que registraram os menores valores do Índice de Desenvolvimento Humano para o público-alvo da política pública;
IV - situados em Municípios que registraram os menores valores do Índice de Desenvolvimento Humano; e
V - que demonstrarem maior necessidade de bens, de acordo com o diagnóstico elaborado pela área competente do Ministério da Mulher, da Família e dos Direitos Humanos.
Parágrafo único. O Ministro de Estado da Mulher, da Família e dos Direitos Humanos poderá editar atos complementares para detalhar os processos de elegibilidade e de classificação estabelecidos no caput.
29.	A questão foi devidamente normatizada, cabendo ao órgão, doravante, embasar suas ações no âmbito do Pró-DH a partir das regras fixadas no dispositivo referido.
Item 'h': informe se, após o Pregão Eletrônico 8/2018, foi realizado novo certame com objeto similar ao do Pregão Eletrônico 8/2018;
Manifestação da Unidade Jurisdicionada:
30.	O órgão informou que não houve realização de novo certame para o Projeto "Van dos Direitos" (peça 25, p. 3 e peça 27, p. 4) .
Item 'i': demais informações que julgar necessárias;
Manifestação da Unidade Jurisdicionada:
31.	No Ofício 603/2020/COAPR/GAB.SNPG/SNPG/MMFDH (peça 27) , de 9/10/2020, elaborado pela Coordenação de Acompanhamento de Programas, foram apresentadas as seguintes informações:
	a) o SIGSDH é sistema informatizado contratado e gerenciado pelo MMFDH, que permite organizar informações gerenciais de interesse da administração (p. 4) ;
	b) o sistema ficou sem manutenção em razão do vencimento de contrato com empresa de Tecnologia da Informação (p. 4) ;
	c) o SIG está em fase de ajustes e customização, para atender às especificidades dos processos de doação dos Conselhos Tutelares e deverá ser adaptado também para o Projeto "Van dos Direitos" (p. 4) .
Análise:
32.	As questões relativas ao SIGSDH foram tratadas anteriormente, na análise do item 'e' da oitiva.
Item 'j': designação formal de interlocutor que conheça da matéria para dirimir eventuais dúvidas, informando nome, função/cargo, e-mail e telefone de contato.
Manifestação da Unidade Jurisdicionada:
33.	Foram designadas como interlocutoras as Sras. Maria das Graças Oliveira Ferreira, assessora, e-mail maria.ferreira@mdh.gov.br, telefone (61) 2027-3266, e Maíra de Paula Barreto Miranda, Secretária Nacional Adjunta, e-mail maira.miranda@mdh.gov.br, telefone (61) 2027-3106.
34.	A Selog não obteve êxito em tentativas de contato com as servidoras acima designadas. A interlocução junto ao órgão foi realizada por meio do Sr. Lucas Barbosa Rachou, Coordenador de Acompanhamento de Programas do Gabinete da Secretaria Nacional de Proteção Global do MMFDH, e-mail lucas.rachou@mdh.gov.br e telefone (61) 98166-0101, que viabilizou o acesso aos processos administrativos eletrônicos SEI! e ao SIGSDH.
CONCLUSÃO
35.	As análises realizadas pelo Tribunal identificaram fragilidades na gestão do projeto "Van dos Direitos" e nas aquisições a ele direcionadas.
36.	O Relatório de Fiscalização produzido no TC Processo 022.053/2019-0 identificou que não havia qualquer instrumento formal que acomodasse "a demanda de aquisição das vans, uma vez que as conversações não observaram os canais institucionais" e que as tratativas foram realizadas junto "a dirigentes de entidades associativas, sem qualquer natureza institucional" (peça 4, p. 30-31) . O relatório ainda apontou que "não se verifica que estudos técnicos preliminares tenham considerado a real necessidade dos donatários, [...], e o possível impacto da doação para as Defensorias, que terão de dispor de recursos financeiros para arcar com despesas com manutenção e custeio de veículos e motoristas".
37.	Embora constem do processo SEI! 00135.201292/2018-16 manifestações de interesse e compromisso quanto à utilização e manutenção das vans emitidas pelas Defensorias Públicas beneficiárias das doações (peça 7) , tais declarações não elidem a irregularidade observada, que deverá ser objeto de ciência ao MMFDH, com vistas a evitar ocorrências similares em contratações futuras.
38.	Verificou-se que os contratos firmados a partir da ARP decorrente do PE 8/2018 não foram precedidos das devidas Ordens de Fornecimento, contrariando o subitem 12.1 do Termo de Referência, que condicionava a demanda à emissão do referido documento. A emissão prévia da OF permitiria o adequado planejamento por parte de todos os envolvidos na aquisição/doação das vans (MMFDH, empresa fornecedora e Defensorias Públicas) , assim como o cumprimento das formalidades necessárias à doação e do prazo de entrega de noventa dias estabelecido no subitem 12.2 do Termo de Referência.
39.	Outra falha a ser cientificada ao órgão diz respeito à sua inércia no acompanhamento dos Contratos 50/2018, 14/2019 e 16/2019, cujas vigências expiraram sem que qualquer das vans neles contempladas fosse formalmente entregue aos beneficiários, em afronta ao art. 67 da Lei 8.666/1993.
40.	Por fim, embora a questão já seja de amplo conhecimento dos gestores do MMFDH, entende-se necessário que o órgão formalmente seja cientificado quanto às inúmeras inconsistências observadas nos dados registrados no SIGSDH, para que adote as medidas necessárias à garantia da fidedignidade das informações registradas no referido sistema.
41.	Diante do exposto, os elementos constantes dos autos permitem, desde já, a avaliação quanto ao mérito da presente representação como procedente.
42.	Será proposta, portanto, a realização de ciência, na forma descrita nesta instrução.

	F. Impacto dos Encaminhamentos Propostos

	Haverá impacto relevante na Unidade Jurisdicionada e/ou na sociedade, decorrente dos encaminhamentos propostos?
	Não

	G. Pedido de Ingresso aos Autos, de Informações/Vistas/Cópias, e de Sustentação oral

	Há pedido do representante de ingresso aos autos?
	Não

	Há pedido de informações/vistas/cópia do processo?
	Não

	Há pedido de sustentação oral?
	Não

	H. Processos Conexos e Apensos

	Há processos conexos noticiando possíveis irregularidades na contratação ora em análise?
	Não

	Há processos apensos?
	Não

	I. Proposta de Encaminhamento

	43.	Em virtude do exposto, propõe-se:
43.1.	conhecer da representação, satisfeitos os requisitos de admissibilidade constantes nos arts. 235 e 237, VI, do Regimento Interno deste Tribunal, e no art. 103, § 1º, da Resolução - TCU 259/2014, para, no mérito, considerá-la procedente;
43.2.	dar ciência ao Ministério da Mulher, da Família e dos Direitos Humanos - MMFDH, com fundamento no art. 9º, inciso I, da Resolução - TCU 315/2020, sobre as seguintes impropriedades/falhas, identificadas no projeto "Van dos Direitos" e no Pregão Eletrônico 8/2018, para que sejam adotadas medidas internas com vistas à prevenção de outras ocorrências semelhantes:
	a) ausência de instrumento formal acomodando a demanda de aquisição das vans, uma vez que as conversações sobre o projeto "Van dos Direitos" não observaram os canais institucionais, e de estudos técnicos preliminares que considerassem a real necessidade dos donatários e o possível impacto das doações para as Defensorias Públicas no que tange às despesas com manutenção e custeio, em afronta ao princípio do planejamento;
	b) demandas referentes aos Contratos 50/2018, 14/2019, 16/2019 e 23/2019 não precedidas das devidas Ordens de Fornecimento, contrariando o subitem 12.1 do Termo de Referência;
	c) inércia do órgão na gestão dos Contratos 50/2018, 14/2019 e 16/2019, cujas vigências expiraram sem que qualquer das vans neles previstas fosse formalmente entregue aos beneficiários, caracterizando inobservância ao dever de acompanhar e fiscalizar a execução de contratos, conforme estabelecido no art. 67, caput, da Lei 8.666/1993;
	d) inconsistências dos dados registrados no Sistema Integrado de Gestão gerenciado pela Secretaria de Direitos Humanos - SIGSDH, em afronta ao princípio da transparência, com evidentes prejuízos à gestão e ao controle das contratações públicas;
43.3.	informar ao MMFDH do acórdão que vier a ser proferido, destacando que o relatório e o voto que fundamentam a deliberação ora encaminhada podem ser acessados por meio do endereço eletrônico www.tcu.gov.br/acordaos;
44.4.	arquivar os presentes autos, nos termos art. 169, III, do Regimento Interno deste Tribunal."

	É o Relatório.

não consta.

Não atuou.

REPRESENTAÇÃO autuada por força do Acórdão 866/2020-TCU-Plenário. Aquisição e doação de veículos para atendimento ao projeto "Van dos Direitos" do MMFDH. Oitiva. Falhas nos controles e procedimentos adotados pelo ministério. Conhecimento. Procedência. Ciência.

REPRESENTAÇÃO (REPR)

Secretaria de Controle Externo de Aquisições Logísticas (Selog).

Trata-se de Representação formulada pela Selog em cumprimento ao subitem 9.3 do Acórdão 866/2020-TCU-Plenário, proferido nos autos do TC-Processo 022.053/2019-0, destinada à apuração de possíveis irregularidades praticadas no âmbito do projeto "Van dos Direitos" promovido pelo Ministério da Mulher, da Família e dos Direitos Humanos (MMFDH) .
2.	A instauração da presente representação decorreu da constatação, por ocasião da auditoria na modalidade levantamento, objeto dos autos que deram origem a este processo, de falhas no mencionado projeto, conforme o seguinte excerto da Proposta de Deliberação condutora do Acórdão 866/2020-TCU-Plenário:
" 	Por fim, quanto à aquisição das Vans dos Direitos, foi esclarecido se tratar de captação de emendas parlamentares, em 2017 e 2018, para viabilizar o projeto que prevê a aquisição de veículos do tipo furgão adaptado para doação às Defensorias Públicas nos Estados e Distrito Federal, na razão de dois veículos para cada unidade federativa. 
 	São apontadas as ocorrências abaixo em relação a esse programa: 
a) ausência de ato formal que estabeleceu o compromisso de o Ministério efetuar doação de veículos às Defensorias Públicas; 
b) ausência de estudos técnicos preliminares considerando a real necessidade dos donatários, entes públicos que dispõem de orçamento próprio e autonomia para decidir a respeito de suas prioridades, e o possível impacto da doação para as Defensorias, que terão de dispor de recursos financeiros para arcar com despesas com manutenção e custeio de veículos e motoristas. 
 	Em razão dessas ocorrências, cujos esclarecimentos extrapolam o escopo deste levantamento, e considerando que o MMFDH já emitiu as duas primeiras Ordens de Fornecimento para aquisição de quinze veículos no âmbito do programa, a equipe de fiscalização recomenda a autuação de processo de Representação de iniciativa da Selog, no qual seja avaliada a regularidade dos Contratos 50/2018 e 14/2019 e o cabimento de medida cautelar para suspender a realização de novas aquisições de "Van dos Direitos."
3.	Uma vez instaurado o presente processo, por meio da instrução à peça 15, a Selog analisou a documentação referente ao programa. Essa análise identificou inconsistências entre os dados registrados no SIGSDH e elementos constantes do Processo SEI 00135.201292/2018-16, que tratou do Pregão Eletrônico 8/2018, tendo por objeto o registro de preços para a aquisição dos veículos destinados ao atendimento do projeto "Van dos Direitos". Por essa razão, foi realizada a oitiva do MMFDH para que apresentasse os seguintes esclarecimentos e informações:
	a) divergência entre o total de vans previstas nos Contratos 50/2018, 14/2019, 16/2019 e 23/2019, vinte unidades, e as doações registrada no SIGSDH, 24 unidades;
	b) previsão de fornecimento de uma e quatro vans nas Ordens de Fornecimento 285/SNPG/Vans e 286/SNPG/Vans, respectivamente, atribuídas no SIGSDH ao Contrato 16/2019, extrapolando o quantitativo previsto no referido ajuste (uma van) ;
	c) previsão de fornecimento de três e quatro vans nas Ordens de Fornecimento 279/SNPG/Vans e 291/SNPG/Vans, respectivamente, atribuídas no SIGSDH ao Contrato 23/2019, extrapolando as quatro unidades previstas no referido ajuste;
	d) ausência de Ordem de Fornecimento registrada no SIGSDH relativa ao Contrato 14/2019, que previa a aquisição de três vans;
	e) justifique a situação de registro das doações no SIGSDH, uma vez que, apesar do término da vigência original dos Contratos 50/2018 e 14/2019, que expiraram em 27/12/2019 e 30/5/2020, nenhuma van relacionada ao projeto "Van dos Direitos" teria sido entregue ao destinatário, informando as medidas adotadas pelo órgão com vistas à concretização das doações das vans às entidades beneficiárias e ao pagamento dos veículos fornecidos à empresa contratada;
	f) justifique a destinação de seis vans à Defensoria Pública do Estado da Paraíba, conforme dados registrados no SIGSDH, indicando uma possível distorção na distribuição dos veículos, com possíveis reflexos na efetividade da política pública que se busca promover com a implementação do Projeto "Van dos Direitos";
	g) informe eventuais medidas adotadas pelo órgão, na condição de promotor do projeto "Van dos Direitos", com vistas a distribuir as doações de forma a proporcionar à ação a maior efetividade possível, em âmbito nacional;
	h) informe se, após o Pregão Eletrônico 8/2018, foi realizado novo certame com objeto similar ao do Pregão Eletrônico 8/2018; e
	i) demais informações que julgar necessárias. 
4.	Os elementos recebidos em resposta à oitiva foram analisados por meio da instrução reproduzida no relatório integrante desta deliberação. 
5.	Quanto ao questionamento "a" (divergência entre o total de vans previsto nos Contratos 50/2018, 14/2019, 16/2019 e 23/2019, vinte unidades, e as doações registrada no SIGSDH, 24 unidades) , as informações prestadas mostram que a divergência detectada decorre de inconsistências dos dados registrados no SIGSDH, já que das oito Ordens de Fornecimento identificadas no sistema, apenas quatro deveriam ser consideradas, uma vez que duas haviam sido canceladas e outras duas emitidas a título de teste. Aponta a Selog que outras inconsistências nos dados registrados no SIGSDH já haviam sido constatadas em outros projetos conduzidos pelo MMFDH.
6.	Este mesmo problema relacionado à inconsistência do SIGSDH foi apontado como a causa das falhas que geraram os pedidos de esclarecimento "b", "c" e "d" acima. De se destacar, entretanto, a informação da Selog de que pesquisa realizada em 23/4/2021 no mencionado sistema indicou que os dados foram retificados e estão condizentes com as informações prestadas pelo órgão.
7.	Quanto ao esclarecimento solicitado na alínea "e", que trata do atraso na entrega das vans adquiridas por meio dos Contratos 50/2018 e 14/2019, restaram evidenciados problemas na gestão do projeto "Van dos Direitos" que contribuíram para a morosidade na entrega do objeto. Neste sentido, foi observado que as demandas referentes aos Contratos 50/2018, 14/2019, 16/2019 e 23/2019 não foram precedidas das devidas Ordens de Fornecimento, contrariando o subitem 12.1 do Termo de Referência do Pregão Eletrônico 8/2018. Além disso, os Contratos 50/2018, 14/2019 e 16/2019 expiraram sem que nenhuma van fosse entregue ao destinatário durante a vigência desses ajustes. Ante essas constatações, a Selog propõe que seja dada ciência acerca das ocorrências, com vistas a evitar sua repetição.
8.	Com relação ao questionamento "f", sobre a possível destinação de seis vans ao Estado da Paraíba, indicando uma possível distorção na distribuição dos veículos, restou esclarecido que, na verdade, apenas três vans foram destinadas àquele Estado, sendo que as Ordens de Fornecimento das outras três tinham sido cadastradas no SIGSDH como "teste", não espelhando, portanto, a realidade. Trata-se, portanto, de mais uma distorção de informação ocasionada por aquele sistema.
9.	Quanto ao pedido de informação (alínea "g") sobre medidas adotadas pelo MMFDH com vistas a distribuir as doações de forma a proporcionar à ação a maior efetividade possível, em âmbito nacional, foi informado que a questão foi devidamente normatizada pela publicação do Decreto 10.509/2020. Assim, cabe ao Ministério, a partir da vigência dessa norma, observar suas disposições de forma a embasar suas ações.
10.	Por fim, quanto ao questionamento (alínea "h") , se após o Pregão Eletrônico 8/2018, foi realizado novo certame com objeto similar, foi informado que não houve realização de novo certame para o Projeto "Van dos Direitos".
11.	Ante essas constatações, a Selog propõe que seja dada ciência ao MMFDH, além das ocorrências acima mencionadas relacionadas ao atraso na entrega das vans, também sobre a ausência de instrumento formal sobre a demanda de aquisição das vans, e de estudos técnicos preliminares que considerassem a real necessidade dos donatários e o possível impacto das doações para as Defensorias Públicas no que tange às despesas com manutenção e custeio. Por fim, propõe também dar ciência acerca dos problemas relacionados às inconsistências das informações obtidas do SIGSDH.
12.	Acolho o encaminhamento proposto pela Selog, cuja análise incorporo às minhas razões de decidir. Entendo que as ocorrências apontadas não demandam providências além da cientificação do Ministério, na vertente pedagógica buscada pelas decisões deste Tribunal. 
13.	No que tange às várias facetas relacionadas com as inconsistências de dados do SIGSDH, apesar dos potenciais problemas gerenciais decorrentes de um sistema informatizado comprometido principalmente por erros provocados pela incorreta alimentação de dados, verifico que, conforme informado, pelo menos em parte os dados incorretos que justificaram a demanda de esclarecimentos por parte deste Tribunal já foram corrigidos. Também há indícios de que parte destes problemas podem ser devido ao período em que o sistema ficou sem manutenção, em razão do fim do contrato com essa finalidade. De qualquer forma, não foram observadas consequências mais graves em relação às falhas do sistema.
14.	Quanto à questão dos atrasos na entrega dos veículos, embora demonstre problemas na gestão do projeto "Van dos Direitos", também não restaram evidenciadas consequências de maior gravidade. 
	Ante o exposto, manifesto-me por que o Tribunal aprove o Acórdão que ora submeto à apreciação deste Colegiado.
TCU, Sala das Sessões, em 30 de junho de 2021.
AUGUSTO SHERMAN CAVALCANTI 
Relator